【裁判字號】    96,訴,552
【裁判日期】    970227
【裁判案由】    塗銷董事登記等
【裁判全文】
臺灣基隆地方法院民事判決               96年度訴字第552號
原      告  甲○○
訴訟代理人  林政憲律師
            詹茗文律師
被      告  普羅強生半導體股份有限公司
法定代理人  乙○○
上列當事人間塗銷董事登記等事件，本院於97年2月13日言詞辯
論終結，判決如下：
    主  文
確認原告與被告間之董事委任關係不存在。
被告應向經濟部辦理普羅強生半導體股份有限公司董事變更登記
，將原告姓名自董事名單中塗銷。
訴訟費用新臺幣參仟元由被告負擔。
    事實及理由
壹、程序方面
一、本件被告公司之法定代理人經合法通知，未於言詞辯論期日
    到場，核無民事訴訟法第 386條所列各款情形，依民事訴訟
    法第385條第1項前段之規定，准原告之聲請，由其一造辯論
    而為判決。
二、按確認之訴非原告有即受確認判決之法律上利益者，不得提
    起，民事訴訟法第247條第1項前段定有明文。所謂即受確認
    判決之法律上利益，係指法律關係之存否不明確，原告主觀
    上認其在法律上之地位有不安之狀態存在，且此種不安之狀
    態，能以確認判決將之除去者而言，若縱經法院判決確認，
    亦不能除去其不安之狀態者，即難認有受確認判決之法律上
    利益，最高法院52年台上字第1240號判例意旨參照。原告主
    張其已於民國（下同）94年4月8日辭任被告公司董事之職務
    ，並向基隆地方法院檢察署具狀提起告訴，追究被告公司法
    定代理人之責任，惟被告遲不辦理變更登記，則兩造之委任
    關係是否存在，即屬不確定，造成原告法律上地位之不安定
    ，且該不安定之法律上地位，得以確認判決加以除去，應認
    原告有即受確認判決之法律上利益。
貳、實體方面
一、原告主張：
  (一)緣原告為被告公司之董事，任期自93年6月25日至96年6月24
    日止。原告就任被告公司董事後，發覺其公司治理不善，財
    務結構日趨惡化，經原告多次要求改善，仍無所獲，原告始
    驚覺被告董事長乙○○執行職務恐有違法之嫌，遂於94年4
    月8日向被告公司請辭董事職務，並向基隆地方法院檢察署
    具狀提起告訴，追究被告公司法定代理人之責任，此有漢訊
    投資股份有限公司（下稱漢訊公司）94年4月14日漢訊字第
    940414 號函可稽。
  (二)按對話人為意思表示者，其意思表示，以被告了解時，發生
    效力，為民法第94條所規定。又公司法第208條第3項前段規
    定，董事長對內為股東會、董事會及常務董事會主席，對外
    代表公司。經查，原告業於94年4月8日向被告公司董事長為
    辭任董事之意思表示，並有94年4月14日漢訊公司函件可稽
    ，被告公司董事長於了解意思表示內容時，即已發生辭任之
    效力。從而，原告於94年4月8日辭任董事之意思表示既已發
    生效力，兩造間之委任關係即不存在，被告公司並應塗銷原
    告為董事之登記。惟因被告公司董事長潛逃國外，迄未持公
    司印鑑辦理塗銷登記，是原告僅得請求被告公司塗銷原告為
    董事之登記，並提起確認兩造間委任關係不在之訴。
  (三)復按民法第95條規定，非對話而為意思表示者，其意思表示
    ，以通知到達相對人時，發生效力。但撤回之通知，同時或
    先時到達者，不在此限。又所謂到達，係僅使相對人已居可
    了解之地位即已足，並非須使相對人取得占有，故通知已送
    達於相對人之居住所或營業所者，即為到達，不必交付相對
    人本人或其代理人，亦不問相對人之閱讀與否，該通知即可
    發生效力（最高法院54年台上字第952號判例意旨參照）。
    原告於94年4月8日辭任董事職務，已如前述，惟為避免日後
    爭議，乃於當日（94年4月8日）再透過所代表之法人－漢訊
    公司，以書面方式，重申辭任董事之意思表示。雖該書面之
    意思表示經被告公司收受後，復以停工為理由，惡意退回前
    揭漢訊公司之書面辭任董事通知書，惟該書面通知既已到達
    被告公司之營業所，居於被告公司可得受領之範圍，揆諸前
    揭說明，該書面辭職通知書即已發生確認辭任董事之意思表
    示，殊無因故退回，而使既已發生到達效力之意思表示歸於
    消滅，從而，兩造間之董事委任關係亦不存在。惟因該書面
    通知函係遭收受後退回，原告為確保權益，避免日徒生爭議
    ，遂再透過漢訊公司依法向鈞院聲請公示送達前揭辭職董事
    之意思表示，並經鈞院94年6月24日94年度聲字第208號裁定
    ，准允辭職董事之意思表示為公示送達，漢訊公司即於94年
    7月5日將前揭裁定內容及辭職董事之意思表示登載於全國可
    見之新聞報紙版面，是依民事訴訟法第152條之規定，該公
    示送達，以其登載公報或新聞紙者之最後登載日起，經20日
    發生效力；亦即，該書面辭任董事之意思表示，至遲亦於94
    年7月25日生效。從而，暫不論原告於94年4月8日請辭董事
    職務業已生效，既原告再透過漢訊公司發函，確認辭任董事
    之意思表示，並經被告公司收受及嗣後之公示送達程序送達
    被告，則兩造間之董事委任關係顯已不存在。
  (四)另按，解釋意思表示，應探求當事人之真意，不得拘泥於所
    用之辭句，為民法第98條所規定。經查，原告透過漢訊公司
    名義書面發函並公示送達，系爭公示送達之聲請人及公示送
    達函文之發文者，形式上雖均為漢訊公司，惟本案既係因被
    告公司有虧空之嫌及其法定代理人涉有相關刑事責任之虞等
    重大事由，致原告及原告所代表之法人－漢訊公司受有重大
    損害，而不願再擔任被告公司董事，故前揭公示送達之內容
    ，顯係同時兼有漢訊公司及原告辭任董事之意思表示。從而
    ，既該兼有漢訊公司及原告辭任董事之意思表示業已透過法
    定公示送達程序生效，兩造間之董事關係顯已不存在。
  (五)綜上，為此提起本件訴訟，請求確認兩造間之董事委任關係
    不存在，被告公司應向經濟部辦理董事變更登記，將原告姓
    名自被告公司董事名單中塗銷等語。
二、被告公司之法定代理人經合法通知，未於言詞辯論期日到場
    ，亦未提出書狀作何聲明或陳述。
三、原告主張其以被告公司股東漢訊公司之法人代表身分，擔任
    被告公司之董事，已於94年4月8日發函向被告公司為終止委
    任關係之意思表示，業據提出與其所述相符之普羅強生半導
    體股份有限公司變更登記表、漢訊公司94年4月8日漢訊字第
    940408號函影本、漢訊公司94年5月6日刑事告訴狀、被告公
    司嗣後退回之信件、本院94年度聲字第208號裁定及原告之
    董事辭職函等影本各一件為證；且上開漢訊公司94年4月8日
    漢訊字第940408號函文主旨亦載明：「謹自即日起請辭本公
    司所擔任普羅強生半導體股份有限公司董事職務，並請即依
    法訴究董事長乙○○等人之相關法律責任，以確保本公司之
    投資權益，請查照！」並經被告公司收受上開函件，則原告
    辭任被告公司董事職務之意思表示已到達被告公司，而被告
    公司之法定代理人經合法通知不到場，亦未提出書狀作何聲
    明或陳述，自堪信原告之主張為真實。
四、按當事人之一方，得隨時終止委任契約；公司與董事間之關
    係，除本法另有規定外，依民法關於委任之規定，民法第54
    9條第1項、公司法第192條第4項分別定有明文。又依公司法
    第27條第1項、第2項規定，政府或法人為股東時，得自己當
    選為董事，亦得由其代表人當選為董事，如由政府或法人股
    東之代表人當選為董事，與公司成立委任關係者應為該代表
    人個人，最高法院89年度台上字第2191號判決意旨可資參照
    。經查，被告公司變更登記表係將原告之姓名直接記載於董
    事名單之「姓名欄」內，而於「所代表法人名稱欄」中記載
    漢訊公司，此種記載方式應屬於依公司法第27條第2項當選
    之董事，依上開說明，原告是以被告公司法人股東漢訊公司
    之法人代表身分，而以個人身分被推選為被告公司董事，故
    與被告公司成立董事職務之委任關係者，是原告個人而非漢
    訊公司，足堪認定。原告既已於94年4月8日發函向被告公司
    為辭任董事職務之意思表示，該意思表示之通知並已達到被
    告公司而發生效力，原告主張兩造間董事之委任關係已經終
    止，自屬有據。
五、次按公司之登記或認許，應由代表公司之負責人備具申請書
    ，連同應備之文件一份，向中央主管機關申請；由代理人申
    請時，應加具委託書；公司之登記或認許事項及其變更，其
    辦法，由中央主管機關定之，公司法第 387條第1項、第4項
    分別定有明文。又公司及外國公司登記事項如有變更者，應
    於變更後十五日內，向主管機關申請為變更之登記，則為經
    濟部依上開規定以90年12月12日（90）經商字第0900225683
    0 號令發布之「公司之登記及認許辦法」第15條前段所明定
    ，且依同辦法第16條附表4登記事項第9點「董監事解任」可
    知，董事之解任屬於公司應辦理變更登記之事項。原告與被
    告公司間之董事委任關係既已終止，原告已非被告公司之董
    事，公司應登記事項已有變更，被告公司依法應申請變更登
    記，而此項變更登記，依公司法第387條第1項規定，應由代
    表公司之負責人備具申請書，連同應備之文件 1份，向中央
    主管機關申請，原告無從以自己名義申請此項變更登記。惟
    被告公司至今仍未申請為變更之登記，有被告公司變更登記
    表附卷可稽，致主管機關登記資料仍登載原告為被告公司之
    董事，使原告在私法上之地位有受侵害之危險，而此項危險
    得以確認判決除去。從而，原告請求確認其與被告公司間之
    董事委任關係不存在，及訴請被告公司向主管機關經濟部辦
    理公司董事變更登記，將原告姓名自董事名單中塗銷，為有
    理由，應予准許。
六、結論：本件原告之訴為有理由，依民事訴訟法第385條第1項
    前段、第78條、第87條第1項，判決如主文。
中    華    民    國    97    年    2     月    27    日
                  民事庭法  官  林玉珮
以上正本係照原本作成。
對於本件判決如有不服，應於收受送達後20日內向本院提出上訴
書狀，敘述上訴之理由，上訴於臺灣高等法院。
中    華    民    國    97    年    2     月    27    日
                        書記官  洪福基


司法院資訊處製作；財團法人民間司法改革基金會備份。
